臺灣桃園地方法院民事判決 　　 九十三年度簡上字第一０四號
　　上　訴　人　丙○○
　　　　　　　　己○○
　　　　　　　　戊○○
　　　　　　　　丁○○
　　兼　共　同
　　訴訟代理人　庚○○
　　被上訴人　　乙○○
右當事人間請求給付價金事件，上訴人對於中華民國九十三年五
月二十八日本院中壢簡易庭九十二年度壢簡字第一一九五號第一
審判決提起上訴，本院於民國九十三年十二月二十一日言詞辯論
終結，判決如左：
    主    文
原判決除確定部分外廢棄。
被上訴人應給付上訴人丙○○、庚○○各新臺幣壹拾伍萬柒仟捌
佰捌拾柒元；給付上訴人丁○○、己○○、戊○○各新臺幣萬
玖仟肆佰柒拾壹元，及均自民國八十五年九月三十日起至清償日
止，按年息百分之五計算之利息。
第一審（除確定部分外），及第二審訴訟費用，由被上訴人負擔
。
    事    實
壹、上訴人方面：
一、聲明：如主文所示。
二、陳述：除與原審判決記載相同者，茲予引用外，補稱：
  (一)被上訴人之父詹福傳與上訴人丙○○、庚○○之父、上訴人
    丁○○、己○○、戊○○之祖父詹興傳，及以故訴外人詹德
    傳、詹火元均屬已故詹立富之子（以下簡稱四大房），依八
    十四年十二月三十一日四大房子孫之協議，公廳土地出售所
    得價款應依公廳土地出售收入支出暨四大房分配明細表（以
    下簡稱協議書分配明細表）予以分配，上訴人為二房詹興傳
    派下子孫，二房應得之分配款共計新臺幣（下同）四十七萬
    三千六百六十三元，本件大房、三房、四房派下子孫均已領
    取上述祖產分配款，惟被上訴人未經上訴人之委託，擅自向
    公款保管人即訴外人詹永昌領取而未給付上訴人，侵害上訴
    人之權利。
  (二)依據四大房協議，公廳土地出售所得扣除各項支出後所餘公
    款平均分配給四大房各自安立祖先神位，依協議書順序是先
    分配祖產然後各人自由安立祖先神位，原判決認事錯誤，先
    後順序顛倒，有悖四大房協議。當時開會決議是由大家分開
    祭祀而非由長房全部承受祭祀；又各自安立祖先神位並無特
    定儀式及期限，各人自由擇日為之，上訴人庚○○曾於八十
    五年八月二日至被上訴人住處安立祖先牌位分香火回家安立
    ，上訴人庚○○已迎回二房之香火（即詹興傳及其上歷代祖
    先），至於詹廷祥及其元配，亦由其子即上訴人丁○○等四
    人供奉。按依民間慣例，承接香火回家安置即成立，至於儀
    式、時間並無任何俗例，準此，安立祖先牌位乃個人自由為
    之，與祖產分配係屬二事。上訴人請求給付價款之關鍵，並
    非以有無安立祖先牌位奉祀祖先為要件。
三、證據：除援用原審之立證方法外，補提被上訴人領取系爭二
    房分配款支票存根影本、訪問記錄影本各乙份、照片乙張為
    證，並聲請訊問證人辛○○、甲○○。
貳、被上訴人方面：
一、聲明：請求駁回上訴。
二、陳述：除與原審判決記載相同者，茲予引用外，補稱：
  (一)當初伊將全部的錢交給訴外人詹永昌，但因詹永昌無法執行
    祭祀、供奉之事才開支票將錢還給被上訴人，又做了系爭分
    配表，其目的是要大家分攤供奉香火並平均分配此款，當時
    大家開會同意，伊亦有同意錢可以分掉，但後來沒有人繼承
    香火，才由伊全部扛起供奉之責。
  (二)前開分配明細表出現之前，四大房曾有開會決議由長房承受
    祭祀，之後才有詹永昌去概括承受香火而無法執行的問題。
    其後四大房於八十四年十二月三十一日開會協議各房須把香
    火各自領回，才可領分配款，當時並無討論約定分香火、安
    立祖先神位要用何種儀式，亦未約定期限，但分配表上有寫
    請法師超渡的金錢。
  (三)被上訴人至今仍供奉二房之詹興傳、詹廷祥及詹廷祥之元配
    。上訴人未依分香火之程序將祖先之香火請回，其是在被上
    訴人八十五年十月二十六日安奉祖先後約一年，才至被上訴
    人住處分一點香火回去供奉，並非真正的祖先牌位，其餘上
    訴人並沒有來取香火，所以被上訴人供奉三大房的祖先到現
    在。
三、證據：除援用原審之立證方法外，補提訂貨單影本三紙為證。
、本院依職權調閱臺灣高等法院台中分院九十二年度上易字第
    二一二八號刑事歷審卷宗。
    理    由
一、上訴人起訴主張：依八十四年十二月三十一日四大房子孫之
    協議，公廳土地出售所得價款應依協議書分配明細表予以分
    配給四大房各自安立祖先神位，依協議書順序是先分配祖產
    然後各人自由安立祖先神位，且各自安立祖先神位並無特定
    儀式及期限，各人自由擇日為之，上訴人庚○○曾於八十五
    年八月二日至被上訴人住處安立祖先牌位分香火回家安立，
    上訴人為二房詹興傳派下子孫，二房應得之分配款共計四十
    七萬三千六百六十三元，惟上述分配款為被上訴人領取，爰
    請求如主文所述之金額。被上訴人則以：四大房於八十四年
    十二月三十一日開會協議各房須把香火各自領回，才可領分
    配款，上訴人未依分香火之程序將祖先之香火請回，無權請
    求給付分配款等語資為抗辯。
二、經查，上訴人為二房派下子孫，被上訴人為大房派下子孫，
    坐落於苗栗縣苗栗市○○段西山小段第三二五地號土地（即
    重測前五六０之二地號）其上有四大房之公廳，於八十五年
    間經四大房子孫同意，將系爭土地出售，四大房於八十四年
    十二月三十一日四協議將公廳土地出售所得價款依協議書分
    配明細表予以平均分配於四大房子孫，各自安立祖先神位，
    二房應得之分配款共計四十七萬三千六百六十三元（其中上
    訴人丙○○、庚○○各可分配十五萬七千八百八十七元，上
    訴人丁○○、己○○、戊○○各可分配三萬九千四百七十一
    元），而前開款項係由被上訴人於八十五年九月三十日領取
    之事實，為兩造所不爭執，且有系爭協議書分配明細表影本
    乙紙附卷可稽。
三、被上訴人於本院訊問時陳稱：當時大家有開會同意分攤供奉
    香火並平均分配此款，「伊也有同意可以分掉」等語（見本
    審卷第四十二頁），則不論系爭公廳所坐落之土地究為何人
    所有，上訴人依系爭議書分配明細表請求被上訴人給付分配
    款，即非無據。惟應探討者為，依系爭八十四年十二月三十
    一日協議書分配明細表記載：公廳土地出售實收一百九十五
    萬一千七百五十二元，支出八十四年三次召開協調會晚餐、
    請地理師看祖墳、請上師超渡眾神及祖先法會等費用，所餘
    公款一百八十九萬四千六百五十二元，「平均分配於四大房
    子孫，各自安立祖先神位」等語，則斯時四大房協議欲取得
    前開款項之分配，是否以「應至被上訴人處分香火」為停止
    條件？應為本件之爭點。
  (一)本院依職權調閱臺灣高等法院台中分院九十二年度上易字第
    二一二八號侵占案件刑事歷審卷宗，被上訴人於該案陳稱：
    「此事當初有開過二次會議，第一次四大房決議是由長房長
    孫詹昭仁全部承接，我將出售公廳所得款項全部撥給詹昭仁
    作為祭祀祖先牌位用，但後來詹昭仁之子詹永昌因蓋房子有
    糾紛，結果造成宗祠沒有辦法蓋，他又把爛攤子丟還給我，
    叫我供奉三大房（詹福傳、詹興傳、詹火元）的祖先牌位，
    可是他僅將剩下的公款四十幾萬元（註：即本件二房之分配
    款）還給我，他將其他的錢分掉了」、「四房詹火元、三房
    詹德傳、及大房詹福傳都領走了」、「我在中壢供奉大房、
    二房及四房的香火」（見臺灣苗栗地方法院九十一年度自字
    第九號刑事卷第二０三頁）等語；證人詹昭廷證稱：「我是
    屬於三房詹德傳的派下員，當初我這房分到四十幾萬元，是
    乙○○分給我的，我兒子去掃墓時，乙○○開立一張面額四
    十幾萬元支票給我兒子帶回來給我，並說這是處理公廳土地
    所得來的錢」、「（當初把賣土地的錢）大家協議將錢均分
    」等語（見同上前開卷第二０五頁）；另證人詹泉溪證稱：
    「我是屬於四房詹火元的派下員，當初我這房有分到四十幾
    萬元」、「因這是出售公廳的土地所得的錢，而公廳是屬於
    四大房的，本來是打算要將賣得公廳土地所得的錢另做一間
    公廳，但後來做不成，所以大家開會決議將公款平均分配於
    四大房」、「各自拜各自的祖先」、「乙○○到我家，他將
    詹永昌開立的二張面額各二十幾萬元的支票，合計四十幾萬
    元的支票給我」等語（見同上前開卷第二０七頁）；另證人
    詹永昌證稱：「賣掉祖產是為了供奉祖先牌位，賣得的所得
    應分給四大房，每房應分四十七萬三千六百六十三元，庚○○及丙○○每人應分十五萬七千八百八十七元，應分的錢是
    由我叔叔（即被上訴人）請我保管」、「我不想保管，自訴
    人（指上訴人）沒來領，所以我就交還給他（指被上訴人）
    」、「最初本來是要我蓋一座供奉祖先的房子，但我父親反
    對，．．．後來四大房派下其他的人將他們應分得的錢領走
    ，只有庚○○及丙○○沒有領走，後來因他們一直沒有來領
    ，我只好將那三十一萬餘元還給被告（指被上訴人），另外
    還有一個二房之子孫應分得的十五萬七千八百八十七元也交
    還給被告」、「（那你將這些錢交還給被告時，有無告知自
    訴人（即上訴人）？）有，我有打電話給他們，但他們不來
    領」（見同上開卷第八十六頁以下）等語。是依上述被上訴
    人及證人之證詞參互以觀，堪認本件系爭公廳所坐落之土地
    出售後，四大房原決議由證人詹永昌興建新宗祠祭祀歷代祖
    先，但詹永昌因故無法興建，故四大房乃於八十四年十二月
    三十一日作成系爭協議書分配明細表，決議將款項平均分配
    於四大房子孫，各自安立祖先神位，嗣詹永昌及被上訴人分
    別將分配款分配予大房、三房、四房之子孫，但二房受詹永
    昌通知並未前往領取，故詹永昌又將系爭分配款交還給被上
    訴人。準此，應認依斯時系爭協議書分配明細表作成之旨，
    四大房子孫因新宗祠無法建成，乃協議將所餘公款平均分配
    予各房，由各房自行安立祖先牌位處理祭祖之事，並無以「
    應至被上訴人處分香火」為領取分配款之停止條件之意。若
    否，詹永昌何以逕通知二房領取分配款？四房亦未如被上訴
    人所述前往分香火，何以又可領取分配款？至證人詹永昌雖
    於前開刑事案件法官訊問：「那賣得祖產的錢，你認為要給
    何人？」，其答稱：「乙○○，因祖先牌位是由他供奉」、
    「那些錢有人要拿回去，要經過被上訴人同意」云云，但此
    為證人個人之意見，不足以推翻上述四大房之共識而作為解
    釋系爭協議書分配明細表之依據，併此敘明。
  (二)被上訴人於本院訊問時自認於八十四年十二月三十一日四大
    房協議當時，並無約定分香火、安立祖先神位要用何種儀式
    ，亦未約定期限之情（見本審卷第四十三頁、第四十九頁）
    ，則本件四大房於八十四年十二月三十一日協議：將所餘公
    款「平均分配予各房」、由各房「各自安立祖先神位」，既
    無約定儀式、期限之限制；再參以，觀諸系爭協議書分配明
    細表上已清楚列載每位派下子孫（包括上訴人）個別可獲得
    分配之款項金額，益證斯時之協議，並無以「應至被上訴人
    處分香火」為領取分配款之停止條件之意。至被上訴人答辯
    意旨雖謂：「依習俗與慣例，分香火本有一定規例，無須言
    明」云云，惟其並未舉證以實其說，尚無足採。
  (三)系爭協議書分配明細表上固記載有「請地理師看祖墳　2600
    」、「八十四年十二月三十一日請上師超渡眾神及祖先法會
    　42000 」之記載，惟觀諸系爭協議書分配明細表列載該文
    字之意義，應係作為系爭公廳土地出售後計算收入款及支出
    款之結餘金額，俾分配於各房之用；況在系爭協議書作成前
    ，該些款項應已支出，否則無法列載在協議書上作為扣除之
    款項，故上開記載顯非被上訴人所述之係四大房協議「分香
    火」的程序，應可認定。
四、被上訴人並不爭執上訴人庚○○及其子已至被上訴人住處取
    香火回家安立之事實（見本審卷第五十頁，註：被上訴人僅
    係對上訴人庚○○所述於八十五年八月二日往其住處取香火
    之時間點有爭執，但因四大房之協議，對於安立祖先牌位並
    無儀式、期限之限制，故此時間點究為何時，並不影響本院
    之認定），此並有上訴人所提出之祖先牌位照片乙幀附卷可
    憑。前開四大房之協議既未以「應至被上訴人處分香火」為
    領取分配款之停止條件，則應認協議後各房即自行處理祭祀
    各房祖先之事宜，上訴人斯時即屬有權請求領取分配款。至
    被上訴人雖主張其所供奉之牌位上除刻有大房之歷代祖先外
    ，尚刻有二房、四房之祖先姓名，被上訴人並供奉多年，系
    爭價金早已據其依約安立、奉祀二房祖先牌位而用罄云云乙
    節，惟此乃其個人慎終追遠之孝心行為，固值敬重，要不影
    響本件前開認定，附此敘明。
五、綜上所述，上訴人本於系爭協議書分配表，請求被上訴人給
    付如主文所示之金額為有理由，應予准許。原審就此部分為
    上訴人敗訴之判決，尚有未洽（就駁回詹煥彩請求部分，因
    詹煥彩未上訴而業已確定）。上訴意旨指摘原判決不當，求
    予廢棄改判，為有理由，爰由本院予以廢棄改判，如主文第
    二項所示。
六、據上論結，本件上訴為有理由，依民事訴訟法第四百三十六
    條之一第三項、第四百五十條、第七十八條，判決如主文。
中　　華　　民　　國　　九十四　年　一　　月　　四　　日
                  臺灣桃園地方法院民事第一庭
                  　　　審判長法　官郭琇玲
                              法　官張天民
                              法　官林曉芳
不得上訴
中　　華　　民　　國　　九十四　年　一　　月　　四　　日
                  　　　      書記官陳玲莉
